臺灣臺中地方法院民事判決　　　　　　　 96年度訴字第482號
原　　　告　合作金庫商業銀行股份有限公司
法定代理人　甲○○
訴訟代理人　丙○○
被　　　告　丁○○○○○○
　　　　　　乙○○
上列當事人間請求清償借款事件，本院於民國96年3 月13日言詞
辯論終結，判決如下：
    主      文
被告應連帶給付原告新臺幣壹佰零伍萬捌仟貳佰零壹元，及自民
國九十五年三月三十日起至清償日止按年息百分之五點六二計算
之利息，暨自民國九十五年五月一日起至清償日止，逾期在六個
月以內者，按上開利率百分之十；逾期超過六個月以上者，按上
開利率百分之二十加計之違約金。
訴訟費用新臺幣壹萬壹仟肆佰玖拾肆元由被告連帶負擔。
    事實及理由
一、被告丁○○○○○○經合法通知，未於言詞辯論期日到場，
    核無民事訴訟法第386 條各款所列情形，爰依原告之聲請，
    由其一造辯論而為判決。
二、原告起訴主張：被告劉碧玉（改名為劉洛喬）於民國（下同
    ）84年10月30日邀同被告乙○○為連帶保證人，向原告借款
    新台幣（下同）1,520,000 元，約定借款期間自84年10月30
    日起至104年10月30日止，依20年年金法分240期，按月平均
    攤還本息，利率按基本放款利率年息7.7%加碼0.85%（當時
    為8.55%）浮動計息，並約定借款人在借款期間如未按期攤
    繳本息時，自逾期之日起加放款利率百分之10，逾期6個月
    以上者，其超過6個月部分，加放款利率百分之20計付違約
    金，且借款人及連帶保證人均喪失期限利益，應立即清償借
    款。詎被告劉洛喬自95年3月30日起即未依約按期給付，迭
    經催討無效。依借據其他約定事項之規定，已喪失其期限之
    利益，應即清償全部借款本金1,058,201元及利息、違約金
    ，爰依消費借貸及連帶保證之法律關係，請求被告連帶如數
    給付等語。並聲明如主文第一項所示。
三、被告乙○○則以：
（一）本件借款，係因被告劉洛喬於84年10月間為購買建物門牌
      為台中市○○路1006號6樓之7房屋自住之資金所需而向原
      告借款，因原告除要求被告劉洛喬需提供其所有上開房屋
      及坐落基地與原告設定抵押權以擔保借款債權外，復要求
      劉洛喬需再覓妥一位保證人，始肯貸款與伊，被告基於同
      事情誼，拗不過被告劉洛喬之再三請託，始應允擔任本件
      借款之保證人，而匆忙間趕赴原告公司辦理對保，此為事
      實經過。
（二）依最高法院判例及學者通說見解，就主債務人已提供擔保
      物又有保證人之情形，係採「物之責任優先」原則，此見
      諸最高法院19年上字第330 號判例：「債務關係如於設定
      擔保物權而外並有保證人者，該主債務人不清償其債務時
      ，依原則固應先儘擔保物拍賣充償，惟當事人間如有特別
      約定，仍從其特約。」，則於本件主債務人既已提供擔保
      物，此有建物、土地登記謄本可稽，原告復已於95年2 月
      16日對上開不動產查封，且上開不動產價值又顯逾本件原
      告主張之債權額，則原告自應先行拍賣上開不動產求償，
      如有不足再向被告請求未遲，始符當初締約時當事人間之
      真意，今原告率行提起本件訴訟，殊有未當，其行使債權
      未依誠實及信用方法，對被告更係顯不公平。
（三）原告所提借據上其他約定事項，係屬定型化契約條款，且
      違反消保法及民法第247 條之1 之規定，該部分約定，應
      屬無效：
    1.原證一之借據及其他約定事項，係原告金融機關為與不特
      定多數相對人訂立同類契約之用，而預先擬定之契約相關
      權利義務條款，核屬定型化契約條款，殆無疑義，惟當初
      被告僅於借據上連帶保證人欄簽名，並未於其他約定事項
      末尾簽名，其上之印文均是由原告公司承辦人員拿取被告
      之印章而蓋印，從而其上關於其他約定事項之內容，並非
      兩造合意之內容，被告自可不受其拘束。
    2.又借據上其他約定事項固有：「十一、立約人所保證之債
      務，如主債務人未依約履行，立約人當即負責，立即如數
      付清並同意左列事項：（一）貴庫毋須先就擔保物受償，
      得逕向立約人求償‧‧‧」之記載，惟上開借據簽立之前
      ，原告並未予被告30日以內之合理期間，供被告審閱全部
      約定事項之內容，已然違反消保法第11條之1 之規定，被
      告自得主張該條款不構成契約之內容，抑且此種條款字體
      細小，不易閱讀，一般人根本無從注意而知其存在，縱知
      悉對己不利條款存在，亦無從與原告磋商而變更，則此種
      條款亦違反誠信原則，對保證人顯失公平，依消保法第12
      條之規定，亦屬無效。
    3.再按依照當事人一方預定用於同類契約之條款而訂定之契
      約，為左列各款之約定，按其情形顯失公平者，該部分約
      定無效：三、使他方當事人拋棄權利或限制其行使權利者
      。四、其他於他方當事人有重大不利益者，民法第247 條
      之1 第3 、4 款定有明文，查上開其他約定事項第11條之
      記載，使被告無從主張民法第745 條：「保證人於債權人
      未就主債務人之財產強制執行而無效果前，對於債權人得
      拒絕清償。」之規定及「物保優先於人保」之原則，致使
      被告於主債務人不依約履行時，即需負清償之責而生重大
      之不利益，對被告顯失公平，則揆諸上開法文，該其他約
      定事項第11條之約定自屬無效。
    4.綜上所陳，原告就系爭借款應先就擔保物受償，原告捨此
      未為逕對被告起訴請求，被告自得拒絕清償等語，資為抗
      辯。並聲明：原告之訴駁回。
四、被告劉洛喬未於言詞辯論期日到場，亦未提出書狀為任何聲
    明或陳述。
五、原告主張被告劉洛喬於84年10月30日邀同被告乙○○為連帶
    保證人，向原告借款1,520,000 元，約定借款期間自84年10
    月30日起至104年10月30日止，依20年年金法分240期，按月
    平均攤還本息，利率按基本放款利率年息7.7%加碼0.85%（
    當時為8.55%）浮動計息，並約定借款人在借款期間如未按
    期攤繳本息時，自逾期之日起加放款利率百分之10，逾期6
    個月以上者，其超過6個月部分，加放款利率百分之20計付
    違約金，且借款人及連帶保證人均喪失期限利益，應立即清
    償借款。詎被告劉洛喬自95年3月30日起即未依約按期給付
    ，尚欠本金1,058,201元及利息、違約金未獲清償之事實，
    業據其提出借據、其他約定事項、放款帳務資料查詢單等件
    為證，被告乙○○就前開借款及連帶保證之事實並不爭執，
    而被告劉洛喬未於言詞辯論期日到場，亦未提出準備書狀為
    任何聲明或陳述，故原告此部分之主張堪信為真實。
六、原告另主張被告乙○○應與被告劉洛喬連帶清償上開債務未
    償之本金1,058,201 元及利息、違約金，惟為被告楊聰所否
    認，並以前揭情詞置辯。經查：
（一）按保證人於債權人未就主債務人之財產強制執行而無效果
      前，對於債權人得拒絕清償，且保證人之權利，除法律另
      有規定外，不得預先拋棄，民法第745 條、第739 條之1
      固分別定有明文。惟上開規定並不適用於連帶保證之情形
      。蓋保證債務之所謂連帶，係指保證人與主債務人負同一
      債務，對於債權人各負全部給付之責任者而言，此就民法
      第272 條第1 項規定連帶債務之文義參照觀之甚明。故連
      帶保證與普通保證不同，縱使無民法第746 條所揭之情形
      ，亦不得主張同法第745 條關於檢索抗辯之權利（最高法
      院45年臺上字第1426號判例參照）。本件被告乙○○並不
      爭執系爭借據上「連帶保證人」欄及「對保」欄內「乙○
      ○」之簽名、印文之真正，其所簽訂者，即為「連帶保證
      」契約，與主債務人即借款人應負同一債務，是縱於其他
      約定事項內訂有拋棄先訴抗辯權之條款，亦僅係描述系爭
      連帶保證契約之性質，而非預先拋棄保證人之權利，不論
      其所辯，該其他約定事項上之印文，係原告公司承辦人員
      拿取伊之印章而蓋印一情，是否為真，均無從解免其連帶
      保證之責。
（二）又「上訴人既係連帶保證人，應與主債務人負同一清償責
      任，而被上訴人對於主債務人就實行擔保物權受清償，或
      起訴請求保證人清償，既得擇一行使，則對於與主債務人
      負同一清償責任之上訴人，自亦得擇一請求。」，最高法
      院69年台上字第1924號裁判亦足參照。本件被告乙○○既
      為連帶保證人，應與主債務人即被告劉洛喬負同一清償責
      任，而原告對於實行擔保物權受清償，或起訴請求連帶保
      證人清償，既得擇一行使，揆諸前開裁判意旨，原告請求
      被告等連帶清償債務，於法自無不合，被告乙○○辯稱原
      告應先實行擔保物權受清償，始符當初締約時當事人間之
      真意云云，顯難採憑。
（三）被告乙○○另抗辯系爭借據上其他約定事項：「十一、立
      約人所保證之債務，如主債務人未依約履行，立約人當即
      負責，立即如數付清並同意左列事項：（一）貴庫毋須先
      就擔保物受償，得逕向立約人求償‧‧‧」，係屬定型化
      契約條款，且違反消保法及民法第247 條之1 之規定，該
      部分約定，應屬無效云云。惟按所謂消費者，依據消費者
      保護法第2 條之立法解釋，指以消費為目的而為交易、使
      用商品或接受服務者而言。銀行或其他金融機構與連帶保
      證人間所訂立之保證契約，乃保證人擔保借款人對金融機
      構債務之清償責任，金融機構對保證人並未提供任何商品
      或服務，保證人並未因保證契約而自銀行獲得報償，尚非
      屬消費者保護法所規定有關消費之法律關係，自無該法之
      適用（最高法院90年台上字第2011號判決意旨參照）。蓋
      銀行或其他金融機構與連帶保證人間所訂立之保證契約，
      乃保證人擔保借款人對金融機構債務之清償責任，金融機
      構對保證人並未提供任何商品或服務，保證人並未因有保
      證契約而自銀行獲得報償，其性質應屬單務、無償契約，
      尚非屬消費者保護法之有關消費法律關係。次按所謂定型
      化契約應受衡平原則限制，係指締約之一方之契約條款已
      預先擬定，他方僅能依該條款訂立契約，否則，即受不締
      約之不利益，始應適用衡平原則之法理，以排除不公平之
      「單方利益條款」，避免居於經濟弱勢之一方無締約之可
      能，而忍受不締約之不利益，是縱他方接受該條款而締約
      ，亦應認違反衡平原則而無效，俾符平等互惠原則。茲保
      證人既係擔保他人間之債務清償責任，並非經濟之弱者，
      且未自保證契約獲取任何利益，如認保證契約有違民法保
      護保證人之任意規定，自可不訂定保證契約，並不因其未
      為保證人而生不利益，或經濟生活受制於銀行不得不為保
      證之情形。是保證人如因同意某條款而訂定保證契約，該
      條款又屬當事人得依特約排除之任意規定，除另有其他無
      效之原因外，保證人即不得任指該契約條款為無效（最高
      法院93年度臺上字第710 號判決參照）。本件被告乙○○
      既係基於個人自由意願簽署系爭連帶保證契約，且連帶保
      證人本質上即無民法關於保證人先訴抗辯權之適用，已如
      前述，則揆諸前揭說明，系爭連帶保證契約應無顯失公平
      之可言，是其辯稱系爭連帶保證契約因顯失公平而無效云
      云，亦不足採。
七、末按消費借貸之借用人應於約定期限內，返還與所借用物種
    類、品質、數量相同之物，民法第478 條前段定有明文；又
    所謂連帶保證，係指保證人與主債務人就債務之履行，對於
    債權人各負全部給付之責任者而言，是連帶保證債務之債權
    人得同時或先後向保證人為全部給付之請求（最高法院45年
    臺上字第1426號判例、77年度臺上字第1772號判決參照）。
    本件被告劉洛喬向原告借貸前述金額，而尚有如主文第一項
    所示本金、利息及違約金未清償，且清償期已視為到期，被
    告乙○○為其連帶保證人，揆諸前開說明，原告依消費借貸
    契約及連帶保證之法律關係，請求被告連帶給付如主文第一
    項所示本金、利息及違約金，為有理由，應予准許。
八、據上論結，本件原告之訴為有理由，依民事訴訟法第385 條
    第1 項前段、第85條第2 項、第87條第1 項，判決如主文。
中　　華　　民　　國　　96　　年　　3 　　月　　27　　日
                  民事第四庭　法官  郭佳瑛
正本係照原本作成。
如對本判決上訴，須於判決送達後20日內向本院提出上訴狀（須
附繕本）。
中　　華　　民　　國　　96　　年　　3 　　月　　27　　日
                              書記官
